臺灣臺中地方法院民事判決
                                    110年度中簡字第3270號
原      告  黃菀楨
訴訟代理人  莊慶洲  律師
複  代理人  王苡斯  律師
被      告  陳怡蓉

上列當事人間確認本票債權不存在事件，於民國111年5月18日言
詞辯論終結，本院判決如下：
   主      文
原告之訴駁回。
訴訟費用由原告負擔。
    事實及理由
一、被告經合法通知，無正當理由，未於最後言詞辯論期日到場
    ，核無民事訴訟法第386條各款所列情形，爰依原告聲請，
    由其一造辯論而為判決。
二、原告主張：緣原告於民國107年間因於統一便利商店工作時
    認識被告，嗣於109年2月間，被告向原告誆稱有購買中古汽
    車之需求，然因其債信問題致貸款不便，要求以原告名義借
    名購車，並要約原告至其住處商討。109年2月14日晚間原告
    依約至被告住處，被告竟亮出槍枝（註：嗣後經警方調查為
    假槍）乙把及數枚子彈，已令原告心生畏懼，且當時在場之
    人尚有被告之男友即訴外人陳仁傑，其2 人乃脅迫原告簽發
　　如附表所示面額新台幣（下同）50萬元之本票（下稱系爭本
    票）(原告僅在本票上簽名、填寫住址及身分證字號，並未
    填載金額及發票日)及讓渡書與被告。然原告並未授權被告
　　填載金額及發票日，讓渡書上所載內容亦為不實。是系爭本
    票上之發票日及金額即非原告所書寫，而依票據法第11條第
    1項、第120條第1項第2款、第6款規定，一定之金額及發票
    年月日為本票絕對應記載事項，未記載該本票無效。是以，
    系爭本票既為無效，原告自勿負發票人責任。惟被告竟持系
    爭本票向鈞院聲請裁定強制執行，經鈞院以110年度司票字
    第4951號民事裁定准許確定在案。爰依票據法第11條第1項
    規定，提起本件確認訴訟。訴之聲明：確認被告持有如附表
    即台灣台中地方法院110年度司票字第4951號民事裁定所示
    之本票，對原告債權不存在。
三、被告則以：系爭本票上之發票日及金額，亦均係原告所填載
    。原告係因積欠被告多筆債務合計50萬元，因之簽發系爭本
    票予伊，此由原告所簽發之讓渡書亦可為證明。是本件原告
    之主張，自無理由等語為辯。答辯聲明：原告之訴駁回。
四、法院之判斷：　　
（一）按稱空白授權票據（以下簡稱空白票據）者，指票據之發
      票人簽發票據交付執票人時，基於某種原因關係上之理由
      ，故意將票據上絕對應記載事項之一部留白不作記載，授
      權執票人補充記載，俾完成發票之票據之謂。票據上絕對
      應記載之事項，如未記載，依票據法第11條第1項之規定
      ，原則上票據應為無效。易言之，空白票據在未補充記載
      完成前尚非票據。而同條第2項通說即認為承認空白授權
      票據之規定。查系爭本票除金額及發票日外，係由原告簽
      發並記載乙情，業據原告自陳（註：被告否認金額及發票
      日非原告所寫）。原告亦稱其係將簽有姓名及其他事項
　　　之空白系爭本票交予被告，則依上揭空白票據之說明，系
      爭本票即屬為空白授權票據甚明。而原告為系爭空白票據
      （本票）之發票人即票據債務人，被告則為執票人即票據
      權利人乙情無訛。
（二）次按，空白票據於完成補充填載前，空白票據為非票據，
      不生票據法規定之效力，於完成補充填載後，不問填載之
      人是否為被授權之人，又被授權之人是否越權，均有使票
      據完成發票之效力。對於發票人而言，發票人必須按填載
      文義負責。發票人不可以填載之人係無權或越權為理由，
      引為抗辯。惟發票人抗辯之對象如為填載之人時，則屬例
      外。對於發票人以外之票據債務人而言，其他票據債務人
      必須按簽名時票據上記載之文義負責，不得以票據原係欠
      缺絕對應記載事項為理由，主張票據無效。對於執票人而
      言，執票人取得票據必須出於善意。善意，指發票人簽發
      之票據原為空白票據之事實，執票人或不知情，或知情但
      有正當理由足以相信填載之人有權填載。此即票據法第11
      條第2項所由規定。查本件兩造間為系爭空白票據之直接
      收受當事人，依上開所述(註：即依原告自陳)，被告執票
      人係自為填載，則本件茲應予審究者，厥為被告是否獲有
      授權?
（三）又按，實體法上之規範可區分為二大類，其一為基本規範
      或請求權規範，另一則為對立規範。凡能於當事人間發生
      一定之權利者，即為基本規範，亦即權利發生規範（或權
      利根據規範）；而對立規範則包括①權利障礙規範（或稱
      權利妨害規範）（即指權利成立之初妨礙其權利之效果之
      規定，如民法第71條、第72條、第87條等）。②權利消滅
      規範（即指實體法上使已發生權利歸於消滅之相關規定，
      如民法第309條、第310條、第334條清償、免除等）。③權
      利排除規範（或稱權利受制規範）（即指實體法上對於權
      利人之權利行使，得由相對人主張一時阻卻或永久阻卻權
      利行使之規定，如民法第264條、第144條等）。所謂基本
      規範可理解為實體法上之請求權基礎（如民法第767條、
      第184條、第179條等），主張權利存在之人，應就權利發
      生之法律要件之該當事實為舉證。而於基本規範獲證明後
      ，則主張對立規範存在之人，即負有舉證之責任。此即舉
      證責任之基本原則，學說稱之為特別要件分類說（或規範
      說），此亦為實務上之通說（最高法院44年台上字第75號
      民事判例、69年度台上字第380號民事判決參照），民事
      訴訟法第277條之規定，亦應本諸上開說明以為解釋。經
      查，原告並不否認簽發卷附之讓渡書乙紙（卷第85頁）予
      被告，惟稱系爭空白票據及讓渡書係遭被告所脅迫而簽發
      ，惟此既遭被告否認，然依上說明，原告對此事實即負有
      舉證之責任。惟原告對此未提出任何證據以資審認，難認
      原告所主張遭脅迫乙情為真實。
（四）次查，觀諸卷附讓渡書內容載明：「本人甲方黃菀楨，乙
      方陳怡蓉，因甲方欠乙方伍拾萬元整，所以債務人購買乙
      台車給債權人．．．。」等語，足認原告對被告負有50萬元
      之債務。而依上開所述，亦無從認定原告係受脅迫而簽發
      系爭空白票據。則縱認如原告主張系爭本票上之金額及發
      票日非伊所填載乙情屬實（註：被告否認），然原告既積
      欠被告50萬元之債務，是堪認被告亦獲授權系爭空白票據
      ，而使系爭本票具有票據之效力，原告自應發票人責任已
      明。
（五）末按，在票據上簽名者，依票上所載之文義負責，票據法
      第5條第1項，定有明文。又發票人、承兌人、背書人及其
      他票據債務人，對於執票人連帶負責。執票人得不依負擔
      債務之先後，對於前項債務人之一人或數人或全體行使追
      索權；執票人向匯票債務人行使追索權時，得要求自到期
      日起如無約定利率者，依年利六釐計算之利息。票據法第
      96條第1、2項、第97條第1項第2款，亦分別定有明文。依
      同法第124條規定於本票準用之。本件原告係系爭本票之
      發票人，被告則為執票人，已如前述。是原告主張其勿庸
      負發票人責任，而為如訴之聲明所示，於法即有未合，自
      無理由，應予駁回，爰為判決如主文第1項所示。
五、至原告請求鑑定系爭本票上金額及發票日之記載，是否為原
    告之筆跡，即與本件之判斷無涉，自無鑑定之必要，末予敘
    明。  
六、結論：本件原告之訴為無理由，依民事訴訟法第436條第2項
    、第385條第1項前段、第78條，判決如主文。
中　　華　　民　　國　　111 　年　　6 　　月　　22  　日
              台灣台中地方法院台中簡易庭
                         法　官　陳添喜
上為正本係照原本作成。
如不服本判決，應於送達後20日內，向本院提出上訴狀並表明上
訴理由，如於本判決宣示後送達前提起上訴者，應於判決送達後
20日內補提上訴理由書（須附繕本）。如委任律師提起上訴者，
應一併繳納上訴審裁判費。
中　　華　　民　　國　　111 　年　　6 　　月　　22  　日

                                  書記官　黃舜民
附表：

編號 發票人 發  票  日 票 面 金 額（新台幣） 到 期 日 受 款 人 備   註 1 黃菀楨 108年12月31日 50萬元 未載 未載 免除作成拒絕證書